【裁判字號】    97,重訴,27
【裁判日期】    980724
【裁判案由】    返還價金等
【裁判全文】
臺灣屏東地方法院民事判決              97年度重訴字第27號
原      告  丁○○
                    送達處所.
訴訟代理人  李靜怡律師
被      告  甲○○
訴訟代理人  吳澄潔律師
            黃榮作律師
上列當事人間請求返還價金等事件，本院於民國98年7 月10日言
詞辯論終結，判決如下：
    主      文
被告應給付原告新台幣陸佰萬元，及自民國九十七年四月二十四
日起至清償日止，按週年利率百分之五計算之利息。
原告其餘之訴駁回。
訴訟費用由被告負擔百分之三十五，餘由原告負擔。
本判決原告勝訴部分，於原告以新台幣貳佰萬元供擔保後，得假
執行；但被告如於執行標的物拍定、變賣前，以新台幣陸佰萬元
為原告預供擔保，得免為假執行。
原告其餘假執行之聲請駁回。
    事實及理由
一、原告主張：被告由其公公乙○○代理，於民國95年3 月23日
    與伊簽訂不動產買賣契約書，由伊以總價新台幣（下同）1,
    200 萬元，向被告買受坐落屏東縣恆春鎮○○段463 、464
    地號國有土地內面積約528 平方公尺之承租權、門牌號碼同
    鎮○○里○○路30-2號未辦保存登記房屋及其週邊原告所占
    有土地之利益，伊已於95年3 月27日支付被告600 萬元，被
    告亦已將上開土地及房屋交付伊使用。上開不動產買賣契約
    書第4 條約定：「甲方（即被告）聲明對本件買賣標的物均
    無上手（或原契）來歷不明或有其他糾紛等情事。如本件不
    動產於本買賣契約成立後有發生來歷不明或是產權、債務上
    等糾紛時甲方應‧‧‧‧負刑事、民事全部責任及賠償，不
    得異議。」其他特約事項約定：「本契約按現況交付買方，
    占用未登錄國有土地部分，買方得自行向國產局辦理相關手
    續，賣方絕無異議。」第13條約定：「甲方（即被告）違反
    本契約各條之一者，除退還對乙方（即原告）所收款項外，
    應再支付所收到款項相等金額之違約金予乙方。乙方違反本
    契約各條之一者，甲方得沒收乙方既付之全部金額，雙方絕
    無異議。」惟嗣後經測量結果，發現上開白沙路30-2號未辦
    保存登記房屋占用坐落屏東縣恆春鎮○○段219-10地號私人
    所有土地面積189 平方公尺，其週邊原告所占有之土地屬於
    該219-10地號之面積更多達1,313 平方公尺，合計1,502 平
    方公尺。兩造買賣標的之一部為被告占用未登錄國有土地之
    利益，對此被告應依民法第349 條之規定負權利瑕疵擔保責
    任，惟實際上被告所稱未登錄國有土地卻係私人土地，此有
    致第三人對伊主張權利請求拆除還地之虞，伊得依關於債務
    不履行之規定行使權利，並據此依上開不動產買賣契約書第
    13條之約定，請求被告退還所收價金600 萬元及給付相等金
    額之違約金600 萬元。又伊向被告買受上開房屋及土地等標
    的物，用以經營民宿，為進行相關泥水、水電、木工裝潢、
    油漆等工程，已花費5,000,780 元，此部分伊所投入之資金
    ，終將因被告所出賣並交付者為私人土地而化為烏有，則伊
    亦得依上開不動產買賣契約書第4 條及不完全給付之規定，
    請求被告如數賠償等情，並聲明：(一)被告應給付原告17,000
    ,780 元 ，及自起訴狀繕本送達翌日起至清償日止，按週年
    利率百分之5 計算之利息。(二)原告願供擔保，請准宣告假執
    行。
二、被告則以：兩造於95年3 月23日簽訂之不動產買賣契約書，
    明白記載本件買賣之標的為坐落屏東縣恆春鎮○○段463 、
    464 地號土地（91）國基租字第00605 號國有基地承租權及
    同鎮○○路30-2號面積72.20 平方公尺房屋（稅籍號碼0000
    0000000） ，並不及於坐落同段219-10地號土地之占有利益
    ，依最高法院17年上字第1118號判例意旨，其契約文字已表
    示當事人之真意，無須別事探求，自不得反捨文字而曲解為
    該219-10地號土地之占有利益亦在買賣範圍之內。則不論該
    219-10地號土地為國有土地、國有未登錄土地或私人所有土
    地，伊均無負瑕疵擔保責任之問題，更無因此而負債務不履
    行責任可言。又依上開不動產買賣契約書第13條之記載，伊
    須退還所收款項及支付相等金額之違約金者，限於違反該契
    約第1 條至第12條各條之一，並不包括違反「其他特約事項
    」，則原告以伊違反「其他特約事項」之約定，依上開契約
    書第13條，請求伊退還600 萬元價金並支付600 萬元違約金
    ，實有未洽。且依原告之主張，伊違約須退還600 萬元價金
    ，並須支付600 萬元違約金，合計1,200 萬元，而於原告違
    約時，伊僅得沒收其已支付之600 萬元價金，兩相比較，顯
    然失衡，則原告是否得在解除契約之前，請求伊退還600 萬
    元價金，並支付600 萬元違約金，亦不無疑問。其次，原告
    主張其於本件買賣後，因進行相關泥水、水電、木工裝潢、
    油漆等工程，花費5,000,780 元一節，伊否認之，且上開不
    動產買賣契約書第13條乃關於賠償總額預定性違約金之約定
    ，除600 萬元違約金之外，原告不得再向伊請求其它損害賠
    償，則原告在600 萬元違約金之外，另請求伊賠償5,000,78
    0 元，自非有理由等語，資為抗辯，並聲明：(一)原告之訴及
    假執行之聲請均駁回。(二)如受不利之判決，原告願供擔保請
    准宣告免為假執行。
三、經查：被告向財政部國有財產局臺灣南區辦事處承租坐落屏
    東縣恆春鎮○○段463 、464 地號國有土地內面積各約474
    平方公尺及約54平方公尺，租期自94年2 月1 日起至112 年
    12月31日止（租賃契約書編號（91）國基租字第00605 號）
    ，並在其地上有門牌號碼屏東縣恆春鎮○○里○○路30-2號
    未辦保存登記房屋（稅籍編號00000000000 ，課稅面積72.2
    平方公尺），上開國有土地（基地）之承租人即被告得轉讓
    其租賃權於地上建築改良物移轉後之所有人，並得於租賃關
    係存續中辦理過戶換約。嗣於95年3 月23日，被告由其公公
    乙○○代理與原告簽訂不動產買賣契約書，買賣標的依契約
    書之記載為恆春鎮463 、464 地號土地2 筆（91）國基租字
    第00 605號國有基地承租權及恆春鎮○○○○○路30-2號平
    層樓房共計面積72.20 平方公尺所有權全部（00000000000
    ），總價1,200 萬元，原告已於95年3 月27日給付被告600
    萬元，被告亦已將上開房屋之納稅義務人變更為原告，並交
    付如附圖編號H 、I 、J 、K 、L 、M 所示之房屋（其中部
    分為原告嗣後所增建）及如附圖編號A 、B 、C 、D 、E 、
    F 、G 所示之庭院於原告。惟如附圖編號B 、G 所示之庭院
    及編號L 、M 所示房屋坐落之基地，均位於屏東縣恆春鎮○
    ○段219-10地號土地內，該土地為墾丁國家公園計畫遊憩區
    廣場用地，登記為林秀玲所有之事實，為兩造所不爭執，並
    有國有基地租賃契約書、房屋稅籍證明書、不動產買賣契約
    書、土地登記謄本、新光銀行匯款申請書、照片、戶籍謄本
    、財政部國有財產局臺灣南區辦事處屏東分處函及墾丁國家
    公園管理處函附卷可稽（見本院卷第31頁、第40頁、第48頁
    、第9 頁、第12至13頁、第39頁、第54至56頁、第129 頁、
    第166 頁、第223 頁），復經本院會同屏東縣恆春地政事務
    所測量員到場勘測屬實，製有勘驗筆錄及土地複丈成果圖在
    卷可憑。
四、本件之爭點為：(一)兩造買賣之標的是否包括坐落屏東縣恆春
    鎮○○段219-10地號土地之占有利益？(二)原告得否依兩造所
    訂不動產買賣契約書第13條向被告請求給付1,200 萬元？(三)
    原告主張其支出修繕費用5,000,780 元，並向被告請求賠償
    支出該項費用之損害，是否有理由？茲分別論述如下：
(一)、按對於物有事實上管領之力者，為占有人，民法第940 條定
    有明文。我國民法主要係仿德、瑞立法例，以占有為事實，
    而設有占有一章，然仍賦與各種法律上之效力，故與單純之
    事實不同，依據民法第940 條之規定及民法採占有為事實之
    立法例，可知占有乃對於物有事實上管領力之事實，且受法
    律之保護，而屬於一種利益。查兩造所訂不動產買賣契約書
    固記載買賣之標的為恆春鎮○○段463 、464 地號土地2 筆
    （91）國基租字第00605 號國有基地承租權及恆春鎮○○路
    30-2號平層樓房共計面積72.20 平方公尺所有權全部（0000
    0000000） ，惟證人即代撰上開不動產買賣契約書之代書丙
    ○○於本院審理時證稱：「這是我幫兩造訂立的買賣契約，
    兩造談好之後才請我紀（記）錄，95年9 月份買方說賣方要
    交屋，有請我們去測量，測量的結果大概有很大一部分是占
    用私人的土地，占用私人的土地部分有包括房子。‧‧‧‧
    兩造買賣的標的為門牌號碼屏東縣恆春鎮○○路30之2 號房
    屋，前開房屋稅籍資料只有登記72.20 平方公尺，但實際買
    賣的面積是以簽約當時的現況為準，兩造在簽約當時就知道
    實際面積比稅籍登記的面積大。‧‧‧‧當初兩造是約定除
    了30之2 號房屋之外，包括全部的使用範圍都（包括）在議
    價的價金範圍內。‧‧‧‧簽約的時候被告（代理人）有說
    明他用的地除了租約的部分外，還有用到未登錄的國有土地
    ，沒有談到私人的土地。‧‧‧‧系爭房屋是未辦保存登記
    的房屋，我有向原告說明買賣之後，稅籍資料要改成原告的
    名義。‧‧‧‧被告（代理人）表示大於租約的部分是未登
    錄的國有土地，所以在買賣之後，要由原告自行去國有財產
    局辦理相關手續。‧‧‧‧實際買賣標的就是30之2 號房屋
    和被告使用的範圍，因為當初沒有具體的面積，我當時有向
    兩造表示只有稅籍資料，所以買賣契約只能這樣寫，‧‧‧
    ‧當時兩造是約定系爭房屋30之2 號及（連同）他使用的範
    圍全部出售給原告」（見本院卷第60至64頁）、「因為是他
    們雙方先談好買賣的契約及內容，我只是代撰，依我的理解
    他們買賣的範圍就是乙○○他們使用的範圍。（你的意思是
    說如果是無權占有的話，占有的利益也是買賣的範圍？）是
    的。‧‧‧‧（就你的理解雙方當時的買賣範圍是乙○○使
    用的範圍，為何在不動產標示只寫到上面記載的範圍？）其
    他部分我將他寫在特約事項上面。‧‧‧‧（談好的範圍就
    是指現況？）是。（在95年9 月間是否有到過買賣標的現況
    的現場？）有。（請說明當時的狀況，乙○○有無指界？）
    乙○○有到現場指界。（乙○○指界是否為本院卷第54頁照
    片所圈示的範圍？）是。」（見本院卷第206 至208 頁）且
    被告交付原告之房屋如附圖編號H 、I 、J 、K 、L 、M 所
    示面積共381 平方公尺，超出27.2平方公尺甚多，交付原告
    之庭院（土地）如附圖編號A 、B 、C 、D 、E 、F 、G 所
    示面積共1,557 平方公尺，亦較被告承租使用之463 、464
    地號土地如附圖編號E 、F 、H 、I 、J 、K 所示面積共53
    0 平方公尺為多；以上房屋及庭院坐落屏東縣恆春鎮○○段
    219-10地號土地者有如附圖編號B 、G 、L 、M 所示面積共
    1,502 平方公尺，坐落屏東縣恆春鎮○○段219-5 地號土地
    者有如附圖編號A 所示面積49平方公尺，坐落屏東縣恆春鎮
    ○○段481-4 地號土地者有如附圖編號C 、D 所示面積共57
    平方公尺，合計1,608 平方公尺，更較被告所承租使用之46
    3 、464 地號土地面積530 平方公尺超出甚多，有土地複丈
    成果圖在卷可稽。扣除上開219-5 、219-10及481-4 地號面
    積1,608 平方公尺土地，被告僅能交付面積530 平方公尺之
    土地，其數量大幅萎縮，而面積381 平方公尺之房屋，如僅
    出售27.2平方公尺，亦相差甚遠。可見，兩造買賣之標的除
    坐落屏東縣恆春鎮○○段463 、464 地號國有土地之租賃權
    及門牌號碼同鎮○○里○○路30-2號未辦保存登記房屋全部
    之事實處分權（未辦保存登記房屋無法移轉所有權），並兼
    及被告占有同段219-5 、219-10及481-4 地號土地之利益。
    證人乙○○雖到場證稱：兩造買賣之標的為被告承租水泉段
    463 、464 地號國有土地之權利及白沙路30-2號房屋課稅部
    分面積27.2平方公尺，超過部分不在買賣範圍云云（見本院
    卷第100 頁），惟此既與證人丙○○之證詞不符，且面積28
    1 平方公尺之房屋，出售其中一部分，面積又僅有27.2平方
    公尺，尚不足10分之1 ，顯不合理，而被告交付原告之土地
    面積共2,138 平方公尺（含房屋坐落部分），遠較被告所承
    租之530 平方公尺多出1, 608平方公尺，若謂並無買賣，亦
    不合乎常情，何況被告出售並交付如附圖編號L 、M 所示之
    房屋，必及於該部分房屋所占用之219-10地號土地，可見證
    人乙○○上開證詞有所不實，不足資以作對被告有利之認定
    。依此，兩造買賣之標的包括坐落屏東縣恆春鎮○○段219-
    10地號土地之占有利益，即無疑義。被告辯稱兩造買賣之標
    的不包括該土地之占有利益云云，並無可採。
(二)、兩造所訂不動產買賣契約書第4 條及其他特約事項第2 項約
    定：「甲方（即被告）聲明對本件買賣標的物均無上手（或
    原契）來歷不明或有其他糾紛等情事。如本件不動產於本買
    賣契約成立後有發生來歷不明或是產權、債務上等糾紛時甲
    方應無條件放棄一切先訴抗辯權（包括軍人優待條例），並
    負刑事、民事全部責任及賠償，不得異議。」「本契約按現
    況交付買方，占用未登錄國有土地部分，買方得自行向國產
    局辦理相關手續，賣方絕無異議。」就此，證人丙○○於本
    院審理時證稱：「簽約的時候被告（代理人）有說明他用的
    地除了租約的部分外，還有用到未登錄的國有土地，沒有談
    到私人的土地。‧‧‧‧因為大於租約的部分是未登錄的國
    有土地，所以買賣之後，要由原告自行去國有財產局辦理相
    關手續。」（見本院卷第61、62頁）「乙○○說他們使用的
    範圍有一些是沒有地號的土地，他沒有說未登錄國有土地，
    我認為既然沒有編號應該就是未登錄國有土地。‧‧‧‧他
    說是國有。（就你所知未登錄的國有土地能不能辦理承租？
    ）可以跟國有財產局申請登錄地號，國有財產局會跟地政機
    關申請測量編號，然後才可以承租。‧‧‧‧他（指乙○○
    ）沒有說可以承租，只有說可以去跟國有財產局交涉。」（
    見本院卷第205 、208 頁）且被告及乙○○被控詐欺案件，
    被告於97年6 月12日檢察事務官詢問時陳稱：「該屋沒有佔
    用到他人土地，也沒有產權糾紛。‧‧‧‧（該屋的圍籬有
    百分之七十五的土地面積佔用到他人土地？）沒有這回事。
    」乙○○亦陳稱：「我的房屋沒有佔用到他人土地，而且合
    約內都寫得很清楚。」（見97年度他字第595 號卷第37、38
    頁）依此，被告及乙○○在與原告簽訂不動產買賣契約書時
    ，自不可能告知原告本件買賣之標的涉及私人所有土地，上
    開證人丙○○之證詞，堪信為實在。按國有財產局或其所屬
    機關出租國有土地於人民，係立於財產權主體之地位與人民
    成立租賃關係，並無行使公權力或有權力服從關係可言，固
    屬私法上契約行為，惟若完全依照私照自治或契約自由原則
    ，則其即可自由決定是否與人民訂約，而有流於恣意之虞，
    故應受平等原則限制，不得有為差別待遇待之情形，對合乎
    一定資格而有意願承租國土地之人民，即應按一定之租賃條
    件准予承租。此與私人所有土地，其所有人是否出租土地及
    以何種條件出租，完全依照私法自治或契約自由原則，尚有
    不同。準此，坐落屏東縣恆春鎮○○段219-10地號土地究屬
    國有土地、未登錄國有土地或私人所有土地，對於買受該土
    地占有利益之原告，即不能謂無差異。如前所述，占有固非
    權利，惟仍屬一種利益，上開219-10地號土地如屬私人所有
    土地，而非國有土地，將因承租之機會減少或承租之條件不
    利，以致其通常之效用有所減少，且減低其經濟上之價值，
    則被告自應就此對原告負物之瑕疵擔保責任。又關於特定物
    之買賣，瑕疵在契約訂立時即已存在，而出賣人明知卻故意
    不告知，或因過失而不知，或出賣人因過失而告知事實上不
    存在之品質時，出賣人仍應負不完全給付之債務不履行責任
    （王澤鑑著民法學說與判例研究第6 冊第132 頁以下參照）
    。本件被告之代理人乙○○告知原告買賣之標的除被告承租
    部分外為未登錄之國有土地，而事實上占其中絕大部分之上
    開21 9-10 地號土地卻為私人所有土地，乙○○顯有故意或
    過失，被告對其代理人乙○○之故意或過失，又應與自己之
    故意或過失負同一責任（民法第224 條參照），則被告自應
    對原告負不完全給付之債務不履行責任。其次，兩造所訂不
    動產買賣契約書第13條就違約金約定：「甲方（指被告）違
    反本契約各條之一者，‧‧‧‧應（再）支付所收到款項相
    等金額之違約金予乙方（指原告）。」被告應對原告負不完
    全給付之債務不履行責任，且其行為違反契約第4 條之約定
    （來歷不明、有產權糾紛），自應按其已收款項支付原告違
    約金60 0萬元。被告所辯其他特約事項不在第13條涵括範圍
    內云云，於此判斷不生影響，爰不予贅述。再者，兩造所訂
    不動產買賣契約書第13條約定：「甲方（指被告）違反本契
    約各條之一者，除退還對乙方（指原告）所收款項外，應再
    支付所收到款項相等金額之違約金予乙方」等語，與民法第
    249 條第3 款之規定類似，對此，證人丙○○證稱：「（契
    約書第13條關於違約金的約定其意義為何？）我認為違約金
    的金額賣方、買方都是相同，如果返還的也是相同，我理解
    是違約會造成契約不成立，所以要返還價金。」本件被告交
    付之買賣標的縱有物之瑕疵，但業已交付，並非不能履行，
    且本件契約既有效成立，而未經撤銷或解除，亦無證人丙○
    ○所稱「契約不成立」之情形，則原告請求被告返還已付之
    價金60 0萬元，自屬無據。
(三)、按當事人得約定債務人於債務不履行時，應支付違約金；違
    約金，除當事人另有訂定外，視為因不履行而生損害之賠償
    總額。其約定如債務人不於適當時期或不依適當方法履行債
    務時，即須支付違約金者，債權人除得請求履行債務外，違
    約金視為因不於適當時期或不依適當方法履行債務所生損害
    之賠償總額，民法第250 條第1 項、第2 項定有明文。當事
    人約定之違約金為因不完全給付所生損害之賠償總額時，債
    務人所為不完全給付如屬不能補正，倘債權人受領該不完全
    之給付，即得請求賠償因該瑕疵給付及加害給付所致損害，
    亦得請求支付違約金，以代賠償。查兩造所訂不動產買賣契
    約書第13條約定：「甲方（指被告）違反本契約各條之一者
    ，除退還對乙方（指原告）所收款項外，應再支付所收到款
    項相等金額之違約金予乙方」等語，係併就給付不能、給付
    遲延及不完全給付約定違約金，且依其內容無從認定兩造所
    約定違約金之種類，自應依民法第250 條第2 項之規定，視
    為損害賠償額預定性違約金。依此，原告既已受領被告所為
    不能補正之不完全給付，則其就請求支付違約金，或請求賠
    償瑕疵給付及加害給付所致損害，僅能擇一行使。從而，原
    告於請求被告支付金額較高之600 萬元違約金之外，又請求
    被告賠償其因不完全給付所生修繕費用之損害5,000,780 元
    ，自難謂有理由。至原告是否確實支出修繕費用5,000,780
    元，暨其所支出之費用是否均與被告所為不完全給付有關，
    對於上開結論已不生影響，亦不予贅述。
五、綜上所述，原告依兩造所訂不動產買賣契約書第4 條、第13
    條及不完全給付之規定，請求被告給付1,700,0780元，及自
    起訴狀繕本送達翌日（97年4 月24日）起至清償日止，按週
    年利率百分之5 計算之利息，於如主文第1 項所示範圍內，
    為有理由，應予准許。逾此範圍，非有理由，應予駁回。兩
    造各陳明願供擔保，請准宣告假執行或免為假執行，於原告
    勝訴部分，經核均無不合，爰分別酌定相當之擔保金額，併
    准許之。至原告敗訴部分，其假執行之聲請已失所附麗，應
    駁回之。
六、據上論結，本件原告之訴為一部有理由，一部無理由，依民
    事訴訟法第79條、第390 條第2 項、第392 條第2 項、第3
    項，判決如主文。
中    華    民    國    98    年    7     月    24    日
                    民事第一庭    法  官  春生
正本係照原本作成。
如對判決上訴，須於判決送達後廿日內向本院提出上訴狀，其未
表明上訴理由者，應於提出上訴後二十日內向本院補提理由書狀
（均須按他造當事人之人數附繕本）。
中    華    民    國    98    年    7     月    24    日
                                  書記官  蘇雅慧


司法院資訊處製作；財團法人民間司法改革基金會備份。
